【裁判字號】    92,台上,6339
【裁判日期】    921113
【裁判案由】    偽造文書等罪
【裁判全文】
最高法院刑事判決                              九十二年度台上字第六三三九號
    上    訴    人
    上訴人（被告）  丙○○
    選 任 辯 護 人
    上訴人（被告）  丁○○
    選 任 辯 護 人
    被          告  甲○○
    選 任 辯 護 人
    被          告  乙○○
右上訴人等因被告等偽造文書等罪案件，不服台灣高等法院中華民國九十二年四月二
日第二審更審判決 (九十一年度重上更(三)字第五七號，起訴案號：台灣台北地方法院
檢察署八十四年度偵字第七三六四、九二三○、一三○九二號) ，提起上訴，本院判
決如左：
    主  文
原判決撤銷，發回台灣高等法院。
    理  由
本件原判決認定：一上訴人丙○○（被告）係薪貴房屋仲介公司及炘格國際貿易有限
公司（下稱炘格公司，設台北市○○○路○段八十二號六樓）之負責人，為商業會計
法所稱之商業負責人。於民國八十二年六月間，另以員工蘇月香、李穎（以上二人業
經判刑確定）名義分別成立忻格國際貿易有限公司（下稱忻格公司）及多陞貿易有限
公司（下稱多陞公司），並自八十年間起，即先後以公司職員林妙玲、劉金隆（似漏
載蘇月香）及自己名義購入如原判決附表（以下簡稱附表）二所示之房屋、土地。迄
八十二年六月間，因資金週轉困難，為向銀行超貸資金供公司營運，竟基於概括之犯
意，意圖為自己不法之所有，並與蘇月香、李穎二人基於犯意之聯絡，在炘格公司指
示知情之蘇月香偽造如附表一所示賣主等人之印章、簽名，據以偽造提高買賣價格之
如附表二編號２、３、５至９所示之不動產買賣契約書，再以各該買受人名義，由李
穎持向萬泰商業銀行台南分行（下稱萬泰銀行台南分行）、萬泰商業銀行城東分行（
下稱萬泰銀行城東分行）、世華銀行營業部、台灣中小企業銀行東台北分行及合作金
庫板橋支庫等申請貸款，致萬泰銀行城東分行、世華銀行營業部、台灣中小企業銀行
東台北分行及合作金庫板橋支庫誤信房地之買賣價格如偽造之契約內容所載，據以核
算貸予附表二所示之金額（編號２、３部分係丁○○背信行為貸得，不構成詐欺罪）
，足以生損害於萬泰銀行城東分行、世華銀行營業部、台灣中小企業銀行東台北分行
及合作金庫板橋支庫（似漏載萬泰銀行台南分行）。二上訴人丁○○（被告）係萬泰
銀行台南分行經理，負責審核不動產擔保放款新台幣（下同）三千萬元以內，無擔保
放款五百萬元以內之授信案件；被告甲○○、乙○○均為該行襄理，甲○○負責附表
二編號１、２、３貸款案件之徵信、勘估及簽報授信批覆書等業務，乙○○則負責審
核，三人均為萬泰銀行台南分行處理事務之人。緣丁○○前於七十八年間任職於台灣
省合作金庫時，即與經營代書、貿易業務之丙○○熟識，並於八十二年間將其所有坐
落台北市○○○路○段五十四巷二號五樓（即附表二編號１所示，登記在其子鄭柏秋
名下之房地）及坐落台北市○○○路○段八十巷十三號（即附表二編號４所示）之房
地出售予丙○○，雙方間已有私誼。嗣丙○○於八十二年六月間，以附表二編號２、
３所示偽造之不動產買賣契約書所載之買賣金額作為聲請貸款之額度，不知情之承辦
人甲○○及審核人乙○○於鑑價時，因疏於注意而未依萬泰銀行所定不動產鑑價辦法
之規定，確實調查該抵押不動產之「時價」，即應參考鄰近房屋之成交價或參考透明
房訊雜誌所載成交行情等資料，以作為該不動產之鑑估及放款之準據。甲○○僅依丙
○○所提供前揭偽造之不動產買賣契約書所載不實之價格，即會同乙○○前往現場作
形式上之勘估即予以鑑價，並將鑑估之金額記載於「不動產抵押權鑑估報告」內，由
乙○○審核蓋章。疏未依規定參考鄰近房屋之成交價或參考透明房訊雜誌所載成交行
情等資料，致將實際買賣價格僅為二千一百萬元、二千九百五十萬元之房地，分別高
估為四千二百五十萬元、五千七百三十萬元（與偽造買賣契約書之價格相同）。丁○
○明知甲○○就附表二編號２、３之不動產於鑑估時，未依銀行之規定參考鄰近房屋
之成交價或參考透明房訊雜誌所載成交行情等資料，而僅依貸款人所提出之不動產買
賣契約上所載之價格即予鑑定，其鑑估總價即為買賣價格，而未記載參考何種成交行
情，顯然未依規定確實鑑估該抵押不動產之時價，如依該鑑估總價予以核貸，能預見
甲○○有可能高估該不動產，致發生超貸情事，縱使發生高估，也不違背其本意，而
意圖為丙○○不法之利益，如數予以核准，由丙○○分別貸得二千九百七十萬元、三
千萬元，均超過實際買賣價格。丁○○復依經理權限，就附表二編號３貸款案件，另
同意丙○○以蘇月香、李穎名義，以該不動產為副擔保，各准予五百萬元之信用貸款
，連同前揭三千萬元抵押貸款合計為四千萬元，以符合丙○○所欲申貸之額度。丙○
○以附表二編號２、３林妙玲、劉金隆名義向萬泰銀行台南分行貸得款項後，林妙玲
部分尚有一千一百五十二萬一千二百六十九元、劉金隆部分尚有八百九十七萬五千七
百五十六元之貸款無法收回，致生損害於萬泰銀行台南分行之財產。三已判刑確定之
王君孺係台中市南屯區○○○路○段六六六號十五樓之一盈聚汽車有限公司（下稱盈
聚公司），及台中市○區○○街一巷九號一樓盈暢汽車有限公司（下稱盈暢公司）之
負責人；另已判刑確定之陳興民為台中市○區○○街四十六巷一弄二十九號一樓威彰
汽車有限公司（下稱威彰公司）之負責人，均為商業會計法之商業負責人。丙○○為
虛增炘格、忻格及多陞公司之業績，以利向萬泰銀行台南分行等行庫申辦進口融資貸
款，竟與王君孺、陳興民基於犯意之聯絡，三人明知各該公司間並無實際買賣富豪、
賓士等汽車之行為，竟於八十二年及八十三年間，由知情之蘇月香、李穎連續提供炘
格、忻格、多陞公司之空白統一發票予王君孺，再由王君孺指示不知情之會計江幸芬
（業經判決無罪確定）開立炘格、忻格、多陞公司之發票給盈聚、盈暢、威彰公司之
實際交易對象；另再開立盈暢、盈聚及威彰公司之統一發票給丙○○，作為炘格、忻
格及多陞公司之進貨憑證，連續填製不實之會計憑證統一發票。總計於八十二年度由
盈暢公司虛開三十六張發票予炘格、忻格、多陞公司（忻格公司十張、炘格公司十五
張、多陞公司十一張），總金額三千三百二十九萬五千二百二十四元；由威彰公司虛
開五十三張發票予炘格、忻格、多陞公司（忻格公司十一張、炘格公司三十二張、多
陞公司十張），總金額六千八百二十二萬九千五百二十二元；八十三年度由盈聚公司
虛開二十八張發票予炘格、忻格、多陞公司（忻格公司十一張、炘格公司八張、多陞
公司九張），總金額三千二百零一萬八千零九十一元；由威彰公司虛開六十張發票予
炘格、忻格、多陞公司（忻格公司二十三張、炘格公司十六張、多陞公司二十一張）
，總金額七千二百八十四萬三千八百零八元等情。因而撤銷第一審關於丁○○及丙○
○偽造文書部分之判決，依牽連犯改判論處丙○○共同連續行使偽造私文書，足以生
損害於他人；丁○○連續為他人處理事務，意圖為第三人不法利益，而為違背任務之
行為，致生損害於本人之財產罪刑。又以公訴意旨另以：被告甲○○、乙○○分別為
萬泰銀行台南分行之襄理。緣萬泰銀行台南分行之經理丁○○與丙○○為舊識，丙○
○曾以高於市價之二千五百萬元及二千萬元向丁○○購買如附表二編號４（登記在丙
○○名下），及編號１（登記在其子鄭柏秋名下）之不動產，並應丁○○之要求，代
為繳納土地增值稅共三百零六萬八千七百五十六元，且約定台北市○○街五十八號之
貸款（即附表二編號３所示），給予丁○○一百萬元之回扣。丁○○即指示附表二編
號１至３之經辦人員甲○○、乙○○、劉怡忠及附表二編號４之經辦人詹家豪（劉怡
忠、詹家豪業經判決無罪確定）依丙○○偽造之買賣契約書上之價格辦理貸放，甲○
○、乙○○、劉怡忠、詹家豪等均明知王自方、劉金隆、陳麗蘭及林妙玲等貸款案件
，均係丙○○所使用之人頭，且貸款申請書所載之個人收入等事項均非事實，其收入
均不足以償還貸款，竟意圖為丙○○不法之利益，未徵信或未依規定任務確實辦理徵
信，完全依照丁○○之指示，以偽造買賣契約書上之價格作為鑑定價格辦理貸款，而
將不實之事項，登載於業務上所掌管之授信批覆書等文書上，致萬泰銀行台南分行貸
予如附表二編號１至４之金額，超貸金額約四千二百萬餘元。丙○○乃於八十二年七
月八日，即吳興街房貸撥款時，在台南市某飯店交付丁○○一百萬元。因認被告甲○
○、乙○○均涉有刑法第三百四十二條第一項、第二百十五條之（牽連犯）罪嫌等情
。但經審理結果，認為不能證明甲○○、乙○○犯罪，因而撤銷第一審關於甲○○、
乙○○部分科刑之判決，改判甲○○、乙○○無罪，固非無見。
惟查：(一)刑法上之牽連犯，係指犯罪行為者意念中祇欲犯某罪，而其實施犯罪之方法
，或其實施犯罪之結果，觸犯行為人目的行為以外之其他罪名而言。牽連犯的數行為
間，有無方法或結果行為與目的行為之牽連關係存在，並應參酌行為時客觀的事實以
為決定，亦即在客觀上認其方法或結果行為，與犯罪之目的行為，有不可分離之直接
密切關係，始克成立（本院七十九年臺上字第五四七號判例參照）。原判決事實認定
：丙○○為虛增炘格、忻格及多陞公司之業績，以利向各行庫申辦「進口融資貸款」
，明知無實際買賣行為，竟與王君孺、陳興民互開統一發票，作為炘格、忻格及多陞
公司之進貨憑證（見原判決第六面第五行至第七面第二行）。而理由係說明：丙○○
因資金週轉困難，為向銀行「超貸資金」供公司營運，而開立不實之統一發票以虛增
公司業績，因認所犯連續行使偽造私文書、詐欺（指附表二編號２、３、５至９所示
，以偽造之買賣契約向各行庫抵押貸款案）與連續填製不實會計憑證罪間，有方法結
果之牽連犯關係，應從一重之連續行使偽造私文書罪處斷（見原判決第二十五面第三
至七行）。惟依卷內資料，丙○○開立不實之發票，虛增公司之業績，以利向各行庫
申辦「進口融資貸款」部分，係指與行庫訂立「進口物融資契約」，以辦理「即期信
用狀外幣墊款」而言，有該契約影本在卷可稽（見聲字第四五四號偵查卷第三十八頁
以下）。丙○○於法務部調查局台北市調查處（下稱台北市調查處）詢問時，且稱：
「（開立不實之發票）我是為了虛增公司業績，以便取得銀行之信任，在我辦理『假
進口、真押匯』時，能夠借得較多信用狀押匯額度」（見偵字第七三六四號卷第七頁
背面）。已判刑確定之李穎亦供稱：「由於本公司自八十三年初即大量開發信用狀進
口汽車及車軸，但因沒有實際進口，故本公司根本沒有進口實績，故即由丙○○透過
朱大為之介紹，同意讓炘格公司進口證供共力及台榮二家公司使用併進口汽車，以製
作炘格公司的進口實績，同時由炘格公司每月提供二聯式及三聯式各一本給共力及台
榮汽車公司開立使用，再由台榮及共力提供其關係企業威彰公司之發票，作為炘格公
司之進項憑證」（見偵字第七三六四號卷第二十七頁正面、背面）。依上開事證顯示
，丙○○開立不實發票虛增公司業績之目的，在於取信銀行，使銀行開給信用狀；核
與丙○○另以偽造之買賣契約向各行庫辦理抵押貸款，以詐取現金（即附表二編號２
、３、５至９所示行為），係屬二事。況原判決認定，丙○○所為附表二編號２、３
、５至９所示行使偽造文書以詐取財物之時間，係在八十二年六月間（見原判決第三
面第四行）；而開立不實之發票以虛增公司業績，以取得銀行之信用狀部分，迄八十
三年間仍在進行（見原判決第六面末二行、第七面第一至二行），且開給信用狀之日
期，均在八十二年九月二十四日以後（見原判決第六十面以下，附表三所示日期）。
乃原判決以：八十三年間仍在進行之「填製不實會計憑證」罪，與八十二年六月間已
經完成之「行使偽造私文書」向銀行「詐欺」部分，有方法結果之牽連關係，應從一
重處斷云云，非但自相矛盾，且與卷內證據資料不相適合。(二)商業負責人以明知為不
實之事項，而「填製會計憑證」或「記入帳冊」者，均構成違反商業會計法之罪。原
判決既認定，丙○○為虛增炘格、忻格及多陞公司之業績，以利向各行庫申辦進口融
資貸款（即取得信用狀），明知無實際買賣行為，竟與王君孺、陳興民互開統一發票
，作為炘格、忻格及多陞公司之進貨憑證。則上開不實之進貨憑證，是否為虛增業績
已記入帳冊，而為起訴效力所及？本院前次發回意旨，已經指出應予查明。原判決雖
說明：「因未有該帳冊扣案可證，此部分尚屬不能證明」（見原判決第二十三面第十
三至十六行）。惟丙○○在原審已供稱：「（互開統一發票）有記在帳冊，調查局問
我時有拿帳冊給我看，已被扣走，沒有還我」（見原審更(三)卷第一宗第一四四頁）。
且台北市調查處人員持檢察官簽發之搜索票，前往台北市○○○路○段八十二號六樓
炘格公司執行搜索時，已扣得「帳證資料二箱」，其中即包含帳冊在內，有「搜索及
扣押筆錄」及「查獲證物啟封紀錄」在卷可查（見聲字第四五四號偵查卷第四十五至
五十二頁）。原審未調查上開證據，以查明丙○○有無將不實之事項「記入帳冊」，
即逕謂「因未有該帳冊扣案可證，此部分尚屬不能證明」云云，仍有疏漏。(三)偽造之
印文、署押，依刑法第二百十九條規定，係在必沒收之列，該印文、署押如屬存在，
縱未經搜獲或已隨偽造文書之行使而交付他人，仍應為沒收之諭知（參考本院二十五
年上字第六六二○號、四十四年臺上字第一五四號、四十四年臺上字第八六四號、四
十七年臺上字第八八三號、四十七年臺上字第一一六四號判例）。原判決事實已明白
認定：「（丙○○）與蘇月香、李穎基於犯意聯絡，在炘格公司內指示知情之蘇月香
偽造如附表一所示賣主等人之印章、簽名，據以偽造提高買賣價格如附表二編號２、
３、５至９所示之不動產買賣契約書」，並持向各該行庫行使，據以核算貸款之金額
（見原判決第三面第五至十三行），如果無訛，則丙○○已在上開契約書上，偽造各
該賣主之印文、署押。縱前揭偽造之買賣契約書已交付給銀行，但該偽造之印文、署
押如屬存在，仍應諭知沒收。乃原判決以：「偽造之買賣契約書，因已交付給銀行，
已非被告所有，故不予沒收」（見原判決第二十六面第十三至十四行），致未沒收偽
造之印文、署押，亦有不適用法則之違誤。(四)刑事訴訟法第九十五條第一款規定：訊
問被告應先告知犯罪嫌疑及所犯所有罪名，罪名經告知後，認為應變更者，應再告知
。本件第一審檢察官對於丙○○虛開發票部分，係依刑法第二百十六條、第二百十五
條之行使業務登載不實文書罪嫌提起公訴；原審變更起訴法條，改依修正前商業會計
法第六十六條第一款之填製不實會計憑證罪，論處罪刑。但於審判期日僅告知起訴書
及第一審判決書所載之罪名（見原審更(三)卷第三宗第四頁，按第一審判決書所載之罪
名與起訴書同），並未依上開規定，告知變更後之罪名，亦有違誤。(五)行為人對於構
成犯罪之事實，明知並有意使其發生者，為故意；行為人對於構成犯罪之事實，預見
其發生而其發生並不違背其本意者，以故意論，刑法第十三條定有明文。前者為直接
故意或稱確定故意，後者為間接故意或稱不確定故意，二者有別。關於丁○○背信部
分，丙○○在台北市調查處詢問時已供稱：「我事先與丁○○談妥貸款金額，以利在
偽造買賣契約時填入金額」（見偵字第七三六四號卷第七十頁）；並於原審供稱：「
當時我要向銀行辦理貸款時，銀行叫我提供接近市價的買賣契約書，我才叫蘇月香重
新擬（按即偽造）一份接近市價的買賣契約書給銀行，……是丁○○叫我這樣做的」
（見原審更(二)卷第五十七頁、第五十八頁）。蘇月香亦供稱：「丙○○為了要向銀行
辦理高額之貸款，因此要我偽造不動產買賣契約書，……丙○○事前已與銀行溝通好
擬貸款之金額，所以要我將原買賣總價款更改，……如此才能順利獲取銀行之高額貸
款。……至於向銀行貸款是由丙○○個人先行聯繫銀行人員，再由李穎將相關文件資
料送至銀行辦理，……除丙○○與楊世雄、陳文中之假的不動產買賣契約書不是我撰
寫的，此外其他七份均為我親自撰寫，不過這都是丙○○指示，且偽造後，均由丙○
○與銀行聯繫，取得超額貸款。」（見偵字第七三六四號卷第十二至十四頁）。原判
決事實亦認定：「丁○○『明知』承辦人甲○○就該附表二編號２、３抵押不動產時
價之鑑估，未依萬泰銀行之規定應參考鄰近房屋之成交價或參考透明房訊雜誌所載成
交行情等市價，而僅依貸款人所提出不動產買賣契約所載之買賣價格予以鑑定，鑑估
總價即為買賣價格，未記載時價係參考何種成交行情，顯然未依規定確實鑑估該抵押
不動產之時價，竟意圖為丙○○之不法利益，如數予以核准該兩筆貸款」（見原判決
第四面倒數第二行至第五面第三行）。理由亦說明：「丁○○曾向甲○○表示，按照
『借款人之需求去做看看』、『丙○○提供之房地很值錢』，已見丁○○確有指示甲
○○配合丙○○借款需求辦理。……丁○○係唯一有權核准貸款之人，『明知』上情
（指甲○○高估不動產之時價），竟予以核貸，顯有圖利丙○○之犯意」（見原判決
第十三面第十三行至第十四面第一行）。依上所述，本案於辦理貸款前，丁○○與丙
○○已事先談妥，由丙○○另行偽造高於實際買價之買賣契約書，提出申請；丁○○
並指示承辦人甲○○，於鑑估不動產時價時，按照丙○○之需求去做；且「明知」甲
○○未依規定辦理鑑估，高估不動產之時價，而仍予以核貸。依其情形，丁○○既係
「明知」，且有意為之，即屬直接故意。乃原判決卻謂：丁○○之背信行為，屬於間
接故意或不確定故意（見原判決第五面第三至六行、第十八面第十二行、第二十五面
第七至十行），亦有違誤。(六)證據雖已調查而其內容尚未明瞭者，即與未經調查無異
，如遽行判決，仍屬應於審判期日調查之證據而未予調查。原判決事實欄記載：「承
辦人甲○○及審核人乙○○就該申請貸款案所提供欲設定抵押權之不動產於鑑價時，
因『疏於注意』而未依萬泰銀行所定不動產鑑價辦法所規定，應確實調查該抵押不動
產之時價之規定，即依規定應參考鄰近房屋之成交價或參考透明房訊雜誌所載成交行
情等市價，以作為該不動產之鑑估總價及最高擔保放款債務額之準據，而甲○○僅依
實際申請貸款人丙○○所提出記載不實買賣價格之偽造不動產買賣契約書所載，及與
乙○○至該不動產現場作形式上之勘估即予以鑑價，並將其所鑑估不動產總額記載於
不動產抵押權鑑估報告內，由乙○○審核並蓋章。疏未依規定參考鄰近房屋之成交價
或參考透明房訊雜誌所載成交行情等市價，致鑑定價格分別依序高估為四千二百五十
萬元、五千七百三十萬元（即偽造之買賣契約書所載之買賣價格，惟實際買賣價格分
別為二千一百萬元、二千九百五十萬元）」（見原判決第四面第七至十七行）。理由
並說明：甲○○、乙○○於徵信王自方、陳麗蘭（該二人為丙○○使用之人頭）之收
入時，「王自方於八十二年間，實際所得額為五十七萬八千六百四十七元；陳麗蘭於
八十一、二年間，則各為十四萬二千八百元、二萬五千元。惟二人（指甲○○、乙○
○）徵信調查審核表竟分別記載為王自方每月總收入三十二萬元（一年三百八十四萬
）；陳麗蘭每月二十四萬三千元（一年二百八十八萬元），足見二人（指甲○○、乙
○○）徵信內容不實」（見原判決第三十九面第一至六行）；及甲○○、乙○○於鑑
估時，未依規定鑑價，所為之鑑價不確實，客觀上就附表二編號２、３部分也有高估
情事（見原判決第四十一面第四至六行）。但渠等主觀上無背信之犯意，「僅屬經辦
過程中有疏失行為」，因而為無罪之諭知（見原判決第四十三面第三至十二行）。惟
依卷內資料：(1)丙○○於台北市調查處詢問時已供稱：「我事先與丁○○談妥貸款金
額，以利在偽造買賣契約時填入金額」、「萬泰銀行台南分行甲○○等人（指甲○○
、乙○○等人）在辦理前述貸款案，均知道前述不動產均是我購入後，登記在林妙玲
等人名下後，持向萬泰銀行台南分行辦理貸款」；並在檢察官偵查中供稱：「（銀行
承辦員）應該知道貸款的人都是借用的」（見偵字第七三六四號卷第七十頁、第一二
五頁背面、第一二六頁、第一六四頁）。並於原審供稱：「當時我要向銀行辦理貸款
時，銀行叫我提供接近市價的買賣契約書，我才叫蘇月香重新擬（按即偽造）一份接
近市價的買賣契約書給銀行」（見原審更(二)卷第五十七頁）；蘇月香亦為相同之供述
（見偵字第七三六四號卷第十二至十四頁）。(2)甲○○於台北市調查處詢問時，亦承
認：「我在審核王自方年收入三八○萬元時，並未查證，亦未要求王自方提供相關資
料，純係照王自方所填之數據填寫」、「（辦理林妙玲貸款案）當時經理（指丁○○
）有向我表示丙○○要借款，你拿去照申請貸款三千萬元之額度辦辦看，後來我依四
千二百五十萬元之七成，二千九百七十萬元簽報核貸（按該不動產之實際買價僅二千
一百萬元）」、「我經辦這三個貸款案時，經理皆指示按照借款人之要求去做看看」
（見偵字第九二三○號卷第二十頁背面、第二十三頁、第二十五頁背面）；並於檢察
官偵查中承認：王自方、林妙玲、劉金隆貸款案，是依據丁○○指示承辦，丁○○說
「那些地段都很好」、「價格很值錢」，且於檢察官訊問：「你要配合當事人的貸款
數目」時，答稱：「業務上有這個事實」（見原審更(一)卷第八十八頁、第九十頁、第
九十五頁、第九十六頁之錄音譯文）。(3)乙○○於台北市調查處詢問時亦承認：「丙
○○等人來本行辦理貸款事宜時，皆在經理室內或會客室內，由丁○○經理召集承辦
貸款之人員在場與前述丙○○等人洽談後，再經由經理交由我們來簽文辦理相關貸款
程序及撥款」，及有估價錯誤「鑑價結果高於實際成交價」之情形（見偵字第九二三
○號卷第四十五頁背面、第四十九頁）。以上事證如果無訛，則丙○○已先與丁○○
談妥貸款金額，再配合貸款金額偽造買賣契約；丙○○前往銀行洽商時，丁○○已召
集甲○○、乙○○參與洽談；丁○○並指示甲○○，「按照借款人之要求去做看看」
；甲○○、乙○○於辦理時，知悉丙○○借用林妙玲等人為人頭，且徵信不實，「鑑
價結果高於實際成交價」。原判決亦認定：甲○○、乙○○於辦理估鑑時，「『未依
』萬泰銀行所定不動產鑑價辦法及相關規定辦理」，（見原判決第四面第七行、第四
十一面第四至六行），其「徵信內容不實」，有「高估情事」（見原判決第三十九面
第五至六行、第四十一面第五至六行）。依上開情形，甲○○、乙○○部分能否謂為
僅屬「疏於注意」或「疏失行為」，而缺乏犯意？即有研求餘地。原審未斟酌上情，
即遽行判決，亦嫌速斷。以上或為上訴意旨指摘所及，或為本院得依職權調查之事項
，應認原判決仍有撤銷發回更審之原因。原判決說明不另為無罪諭知部分（另不得上
訴於第三審之罪名，而依裁判上一罪關係起訴之部分，亦同），基於審判不可分原則
，併予發回。又丁○○、甲○○、乙○○背信部分，雖屬刑事訴訟法第三百七十六條
第五款所列之案件，惟於（八十四年十月二十日公布）修正刑事訴訟法施行前，原得
上訴於第三審法院，且已繫屬於法院，依刑事訴訟法施行法第五條第一項規定，仍應
依施行前之法定程序終結之，附此敘明。
據上論結，應依刑事訴訟法第三百九十七條、第四百零一條，判決如主文。
中      華      民      國    九十二    年     十一     月     十三     日
                              最高法院刑事第八庭
                                  審判長法官  陳  炳  煌
                                        法官  陳  世  雄
                                        法官  韓  金  秀
                                        法官  吳  信  銘
                                        法官  徐  文  亮
      右正本證明與原本無異
                                              書  記  官
中      華      民      國    九十二    年     十一     月     十八     日


司法院資訊處製作；財團法人民間司法改革基金會備份。
